【裁判字號】    96,易,2948
【裁判日期】    970903
【裁判案由】    竊盜
【裁判全文】
臺灣高雄地方法院刑事判決              96年度易字第2948號
公  訴  人  臺灣高雄地方法院檢察署檢察官
被      告  甲○○
                      樓之2
指定辯護人  本院公設辯護人  乙○○
上列被告因竊盜等案件，經檢察官提起公訴（96年度偵字第2380
6 號），本院判決如下：
    主  文
甲○○連續犯銀行法第一百二十五條之二第一項前段之背信罪，
處有期徒刑貳年，緩刑伍年，並應給付玉山商業銀行股份有限公
司新台幣肆佰玖拾貳萬零陸佰柒拾參元，及自民國玖拾肆年伍月
拾捌日起迄清償日止，按週年利率百分之五計算之利息。給付方
式如下：除其中新台幣陸拾陸萬陸仟參佰肆拾肆元已由玉山商業
銀行股份有限公司先行抵銷外，餘額新台幣肆佰貳拾伍萬肆仟參
佰貳拾玖元，應自民國玖拾柒年玖月起至民國玖拾捌年捌月止，
按月給付玉山商業銀行股份有限公司新台幣壹萬元，自民國玖拾
捌年玖月份起至清償完畢止，按月給付玉山商業銀行股份有限公
司新台幣貳萬元，如有一期未按時履行，視為全部到期。
    事  實
一、甲○○原任高雄區中小企業銀行（下稱高雄企銀）之職員，
    擔任高雄企銀小港分行大出納職務，負責該分行金庫庫存現
    金、硬幣之進出與保管，及客戶存提款等工作。豈甲○○因
    個人投資股票嚴重虧損，竟意圖為自己不法之利益，自民國
    92年5 月間起至93年9 月23日止，利用職務上保管上述庫存
    現金、硬幣及收取客戶存款之機會，以每月1 、2 次，每次
    金額約新台幣（下同）10至20萬元，連續多次在上述金庫內
    以袋裝1 元硬幣與5 元硬幣，或以10元硬幣與50元硬幣互換
    位置，虛增帳上庫存硬幣金額，再從辦理客戶存款時所收取
    之現金，取走其中差額之方式，前後共侵占該銀行之現金合
    計共00 00000元，致生損害於該銀行財產。嗣玉山商業銀行
    股份有限公司（下稱玉山銀行）於93年9 月4 日起概括承受
    高雄企銀全部營業及資產、負債，經派員清點移交時，獲悉
    上情。
二、案經玉山銀行訴請臺灣高雄地方法院檢察署檢察官偵查起訴
    。
    理  由
壹、證據能力部分
一、按被告以外之人於審判外之陳述，雖屬傳聞證據，惟如經當
    事人於審判程序同意作為證據，法院審酌該言詞陳述之情況
    ，認為適當者亦得為證據；又當事人於法院調查證據時，知
    有屬傳聞證據之情形，而未於言詞辯論終結前聲明異議者，
    視為有前項之同意，刑事訴訟法第159條第1項、第159條之1
    第1 項、第159 條之5 ，分別定有明文。經查，本件證人蔡
    清祥（警卷第3 至5 頁）、呂美惠（警卷第6 頁）、姜欣枝
    （警卷第7 頁）、吳美雅（警卷第8 頁）於警詢中之證述，
    ，經本院審理時提示並告以要旨，當事人及辯護人於本院辯
    論終結前並未對之表示異議，依上開規定，自得作為本件認
    定被告犯罪之證據，合先說明。
二、按被告以外之人於偵查中向檢察官所為陳述，除顯有不可信
    之情況者外，得為證據，同法第159 條之1 第2 項定有明文
    。本件證人蔡清祥（94偵1946卷，下稱偵卷，第46至51頁）
    、吳美雅（偵卷第31至35頁）、謝武明（偵卷第102 至104
    頁）、陳良杰（偵卷第104 頁）、李豔芳（偵卷第173 頁）
    、黃家卿（偵卷第178 至181 頁）於檢察官偵查中具結所為
    之陳述，依上說明，其等於偵查中之證言均具有證據能力。
貳、實體部分：
一、上揭事實，業據被告甲○○於本院坦承不諱（本院卷第138
    頁），核與證人蔡清祥、呂美惠、姜欣枝、吳美雅於警詢中
    之證述及證人吳美雅、蔡清祥、謝武明、陳良杰、李豔芳、
    黃家卿於檢察官偵查中具結所為之陳述情節大致相符（警卷
    第3 至8 頁、偵卷第31至35、46至51、102 至104 、104 、
    173 、178 至181 頁），並有卷附玉山銀行庫存現金明細表
    （93發查4483卷，下稱發查卷，第8 至9 頁）、玉山銀行雙
    向通報系統（發查卷第25至28頁）、金庫柵門及硬幣袋口彩
    色布條標示照片6 幀（94年5 月5 日陳報狀，下稱陳報狀，
    第5 至7 頁）、現金帳硬幣紀錄（陳報狀第8 至11頁）、監
    視錄影光碟及翻拍照片（陳報狀第12至14頁）、小港分行本
    案摘要報告庫存現金短缺專案報告（偵卷第8 至12頁）、移
    交清冊（偵卷第189 至207 頁）在卷可按，堪認被告之自白
    與事實相符。
    本件事證明確，被告上開犯行堪以認定，應依法論科。
二、被告行為後，刑法部分條文業於94年1 月7 日修正，94年2
    月2 日公布，於95年7 月1 日施行。現行刑法第2 條第1 項
    規定：「行為後法律有變更者，適用行為時之法律，但行為
    後之法律有利於行為人者，適用最有利於行為人之法律」，
    上開規定乃與刑法第1 條罪刑法定主義契合，而貫徹法律禁
    止溯及既往原則，係規範行為後法律變更所生新舊法律比較
    適用之準據法，是刑法第2 條本身雖經修正，但刑法第2 條
    既屬適用法律之準據法，本身尚無比較新舊法之問題，應一
    律適用裁判時之現行刑法第2 條規定以決定適用之刑罰法律
    ，先予辨明。又本次刑法修正之比較新舊法，應就罪刑有關
    之共犯、未遂犯、想像競合犯、牽連犯、連續犯、結合犯、
    以及累犯加重、自首減輕暨其他法定加減原因（如身分加減
    ）與加減例等一切情形，綜其全部罪刑之結果而為比較，最
    高法院95年5 月23日95年度第八次刑事庭會議決議可資參照
    。惟修正後刑法第2 條第1 項之規定，係規範行為後「法律
    變更」所生新舊法比較適用之準據法，故如新舊法處罰之輕
    重相同，即無比較適用問題，非此條所指之法律有變更，若
    純為文字修正者，更應同此，最高法院95年11月7 日95年度
    第21次刑事庭會議決議參照。按刑法第56條連續犯之規定，
    業為95年7 月1 日修正公布施行之刑法所刪除，此刪除雖非
    犯罪構成要件之變更，但顯已影響行為人刑罰之法律效果，
    自屬法律有所變更，而比較新、舊法結果，被告上開多次違
    背其職務之犯行倘予分論併罰，顯較將之以連續犯論以一罪
    不利，是若該等犯行得依舊法論以連續犯時，自應依刑法第
    2 條第1 項前段規定，以舊法規定處斷。
三、按銀行法第125 條之2 第1 項於93年2 月4 日修正公布，而
    被告本件連續犯之行為，係自92年5 月間起迄93年9 月23日
    止，部分行為是在該次修正公布後，並無行為後法律變更可
    言，自無比較新舊法問題，應直接適用修正後之銀行法。核
    被告所為，係犯銀行法第125 條之2 第1 項前段之銀行職員
    ，意圖為自己不法之利益，而為違背其職務之行為，致生損
    害於銀行之財產罪（起訴書原本未記載此項罪名，嗣後公訴
    檢察官於本院準備程序時具狀補充更正，本院卷第78頁）。
    公訴人雖認被告所為係犯刑法第320 條第1 項之竊盜罪、銀
    行法第125 條之2 第1 項之銀行職員，意圖為自己不法之利
    益，而為違背其職務之行為，致生損害於銀行之財產罪，且
    上開2 罪間具有方法與結果之牽連關係，應依修正前刑法第
    55條後段規定，從一重之銀行法第125 條之2 第1 項論斷。
    然被告身為高雄企銀小港分行之職員，擔任該分行大出納職
    務，負責該分行現金、硬幣之進出及保管等工作，竟利用職
    務之便，將所收取之現金侵吞據為己有，核其所為應屬業務
    侵占行為，公訴人認係犯刑法第320 條第1 項竊盜罪，容屬
    誤會。又法規競合係指行為事實實現多數構成要件，僅適用
    其宣告之依據，即足以宣示該行為事實之全部不法與罪責內
    涵，其他構成要件即排斥而不適用，因而行為人之同一行為
    ，實現多數構成要件，侵害同一法益，即成立法規競合。從
    銀行法之立法理由，係為防範銀行、外國銀行及經營貨幣市
    場業務機構之負責人或職員藉職務牟取不法利益，參考組織
    犯罪條例第3 條第1 項之制度，而較刑法第342 條之背信罪
    加重其刑事責任。另從銀行法第125 條之2 第1 項之條文規
    定，銀行負責人或職員，意圖為自己或第三人不法之利益，
    或損害銀行之利益，而為違背其職務之行為，致生損害於銀
    行之財產或利益以觀，舉凡銀行負責人或職員主觀上具有為
    自己或第三人不法利益之意圖，而客觀上違背職務之行為，
    不論該行為是構成刑法上之侵占、背信或竊盜行為，均應包
    括其內而構成該罪。是被告前揭違背職務，致生損害於銀行
    之財產之行為，顯構成銀行法第125 條之2 第1 項前段之銀
    行職員，意圖為自己不法之利益，而為違背其職務之行為，
    致生損害於銀行之財產罪，故被告前揭業務侵占及違反銀行
    法第125 條之2 第1 項之犯行，依法規競合法理，應適用銀
    行法第125 條之2 第1 項前段之規定處斷。本件被告多次意
    圖為自己不法之利益，違背其職務之行為，時間緊接，所犯
    構成要件相同罪名，顯係基於概括犯意，而反覆為之，為連
    續犯，應依修正前刑法第56條規定以一罪論，並加重其刑。
    又被告因投資失利，為支付家中生活開銷、房屋貸款，及長
    輩醫藥費用等經濟開支，一時失慮，遂利用職務之機會侵吞
    財物，且於本院審理期間復已與告訴人達成和解，承諾賠償
    告訴人之損失，並已因告訴人行使抵銷權，而賠償部分金額
    （詳參被告與告訴人97年8 月20日所簽立債務清償協議書第
    1 條），告訴人代理人於本院審理中並當庭表明願意原諒被
    告（本院卷第145 頁），就其所犯之罪，若依法判處被告該
    罪之法定最低本刑有期徒刑3 年，猶嫌過重，在客觀上足以
    令人感覺過苛而予以同情，爰依刑法第59 條 之規定，減輕
    其刑，並依法先加後減（修正後刑法第59 條 之規定，為法
    院就刑之裁量及酌減審認標準見解之明文化，非屬法律之變
    更，故無庸比較新舊法，最高法院95年5 月23日95年度第8
    次刑事庭會議參照）。爰審酌被告於本院審理時坦承犯行，
    且與告訴人達成民事和解，犯罪後態度尚佳，暨考量其犯罪
    動機、手段、生活狀況、智識程度等一切情狀，量處如主文
    所示之刑，以示懲儆。
四、又查被告未曾因故意犯罪受有期徒刑以上刑之宣告，因一時
    失慮，偶罹刑典，事後已坦承犯行，且與告訴人達成和解，
    深具悔意，經此刑之宣告後，應知警惕而無再犯之虞，且被
    告家中尚有3 名稚齡子女有賴照料，此有被告戶籍資料在卷
    可稽（本院卷第152 至153 頁），本院因認暫不執行其刑為
    當，予以宣告緩刑5 年，用啟自新。再查「緩刑宣告，得斟
    酌情形，命犯罪行為人向被害人支付相當數額之財產或非財
    產上之損害賠償」，刑法第74條第2 項第3 款定有明文，本
    件被告與告訴人已達成和解，被告同意以主文所示分期付款
    方法，賠償告訴人，本院斟酌上開各項情狀後，認於被告緩
    刑期間課予上開負擔，較為適當，爰併予宣告之。
據上論斷，應依刑事訴訟法第299 條第1 項前段，銀行法第125
條之2 第1 項前段，修正前刑法第56條，刑法第2 條第1 項前段
、第59條、第74條第1 項第1 款、第2 項第3 款之規定，判決如
主文。
本案經檢察官丙○○到庭執行職務。
中    華    民    國    97    年     9    月     3    日
                  刑事第八庭    審判長法  官  李璧君
                                      法  官  曾鈴
                                      法  官  曾仁勇
以上正本證明與原本無異。
不得上訴。
                                      書記官  王紀芸
中    華    民    國    97    年     9    月     3    日
附錄：本案論罪科刑法條全文
銀行法第125條之2
銀行負責人或職員，意圖為自己或第三人不法之利益，或損害銀
行之利益，而為違背其職務之行為，致生損害於銀行之財產或其
他利益者，處3 年以上10年以下有期徒刑，得併科新臺幣1 千萬
元以上2 億元以下罰金。其犯罪所得達新臺幣一億元以上者，處
7 年以上有期徒刑，得併科新臺幣2500萬元以上5 億元以下罰金
。
銀行負責人或職員，二人以上共同實施前項犯罪之行為者，得加
重其刑至二分之一。
第 1 項之未遂犯罰之。
前三項規定，於外國銀行或經營貨幣市場業務機構之負責人或職
員，適用之。


司法院資訊處製作；財團法人民間司法改革基金會備份。
